【裁判字號】    97,附民,138
【裁判日期】    980331
【裁判案由】    損害賠償
【裁判全文】
臺灣臺南地方法院民事判決             97年度附民字第138號
原      告    甲○○
訴訟代理人    洪梅芬律師
              涂欣成律師
              呂蘭蓉律師
被      告    乙○○
訴訟代理人    蔡文斌律師
              李育禹律師
              王建強律師
              王盛鐸律師
上列當事人間請求侵權行為損害賠償事件，經本院於民國98年3
月18日言詞辯論終結，判決如下：
    主  文
被告應給付原告新台幣柒拾萬元，及自民國九十七年八月二十一
日起至清償日止，按年息百分之五計算之利息。
原告其餘之訴駁回。
訴訟費用由被告負擔五分之一，餘由原告負擔。
本判決於原告以新台幣貳拾萬肆仟元供擔保後，得假執行。但
被告如以新台幣柒拾萬元為原告預供擔保，得免為假執行。
原告其餘假執行之聲請駁回。
    事實及理由
一、原告起訴主張：
  (一)緣原告與第三人張主寶係夫妻關係，被告乙○○明知張主寶
    係有婦之夫，竟於民國93年起至96年6月30日間，在台南縣
    鹽水鎮護鎮里150號內，與張主寶發生性行為1次。繼於95年
    7月1日起至同96年1、2月間（被告乙○○懷孕前）在上址，
    與張主寶發生性行為2次。又於96年1、2月間在上址與張主
    寶發生性行為1次，被告並因受孕而產下一女。嗣於96年6月
    30日被告以行動電話，發送簡訊「我和阿寶的關係是永遠也
    斷不掉的」等語予原告，原告乃質之張主寶該簡訊緣由，張
    主寶始向原告坦承與被告發生性行為，及被告因而懷孕乙事
    ，原告始知悉上情，而於96年8月31日具狀向臺灣臺南地方
    法院檢察署提起妨害家庭之告訴。嗣經台灣台南地方法院檢
    察署檢察官偵查終結以96年度偵字第13405號，向本院聲請
    簡易判決處刑，復經本院刑事庭以97年度簡字第1859號刑事
    簡易判決被告有罪在案。
  (二)原告與第三人張主寶自86年9月27日結婚至今，一路相伴，
    期間張主寶雖因多次轉換職業，原告均給予支持，夫妻並曾
    一同經營事業，縱時須遷移，原告亦均陪同在旁，未有怨言
    ，二人同心經營家庭，生活堪稱和樂。被告係受過高等教育
    之人，理應知曉法紀、遵守倫常，與有配偶者為相姦行為，
    除觸犯刑律之外，亦侵犯原告基於配偶關係之重大法益，然
    其不能自持，執迷不悟，又鼓動張主寶離開原告，遺棄家庭
    ，其欲拆散他人家庭，導致人倫破碎之行為，實已為常人所
    難忍。爰依民法第184條第1項、第195條之規定，提起本件
    訴訟，請求被告應就93年起至95年6月30日間之1次通姦行為
    ，給付原告60萬元，及自起訴狀繕本送達翌日起至清償日止
    ，按年息百分之五計算之利息；就95年7月1日起至96年1、2
    月間之2次通姦行為，應各給付原告60萬元，及自起訴狀繕
    本送達翌日起至清償日止，按年息百分之五計算之利息；就
    96年1、2間之通姦行為，給付原告180萬元，及自起訴狀繕
    本送達翌日起至清償日止，按年息百分之5計算之利息。
  (三)並聲明：1.被告被告應給付原告360萬元，及自起訴狀繕本
    送達翌日起至清償日止，按年息百分之5計算之利息。2.訴
    訟費用由被告負擔。3.原告願供擔保請准宣告假執行。
二、被告則以：伊確於上開時地與張主寶發生性行為4次，但原
    告對前3次之請求權已經罹於侵權行為時效。而最後1次相姦
    部分，雖致伊懷孕生子，但與前3次性行為並無不同，原告
    認為請求金額太高等語，資為抗辯。並聲明：1.原告之訴駁
    回。2.訴訟費用由原告負擔。3.被告願供擔保，請求宣告免
    為假執行。
三、兩造不爭執之事實
  (一)甲○○與張主寶於86年9月27日結婚，目前婚姻關係仍存續
    中，並育有二子。
  (二)乙○○自93年間某日起至95年6月30日止，在台南縣鹽水鎮
    護鎮里150號，與張主寶發生1次性行為。
  (三)乙○○自95年7月1日起至96年1、2月間乙○○懷孕前，在台
    南縣鹽水鎮護鎮里150號，與張主寶發生2次性行為。
  (四)乙○○於96年1、2月間某日，在台南縣鹽水鎮護鎮里150號
    ，與張主寶發生1次性行為並因而懷孕，復於96年11月16日
    產下一子。
  (五)甲○○於94年2月或95年初因收到乙○○傳送簡訊「你真的
    很可悲，這輩子都得不到阿寶的心。」，而去乙○○父母的
    住處，請求乙○○的父母約束乙○○，不要糾纏甲○○之丈
    夫張主寶。
  (六)96年6月30日乙○○傳簡訊「我與阿寶的關係是永遠斷不掉
    的」予甲○○。
  (七)甲○○為國立嘉義農業專科學校獸醫科畢業，現任職於台南
    市動物防疫所之約用人員；乙○○為國立屏東科技大學獸醫
    學系畢業，現為寶成動物醫院之負責獸醫師。
四、得心證之理由：
  (一)就被告自93年間某日起至95年6月30日止，在上址與張主寶
    發生1次性行為部分：
    1.按刑事訴訟諭知無罪、免訴、不受理之判決者，對於附帶
      民事訴訟部分以判決駁回原告之訴，刑事訴訟法第503條
      第1項前段定有明文。
    2.經查，本件被告被訴相姦乙案，就自93年間某日起至95年
      6月30日止，在台南縣鹽水鎮護鎮里150號，與張主寶發生
      1次性行為部分，業經本院97年度簡上字第313號刑事判決
      諭知公訴不受理，依照上開說明，原告就此部分提起之損
      害賠償之訴，自應予以駁回，核先敘明。
  (二)就95年7月1日起至96年1、2月間之2次通姦行為（下稱前2次
    性行為），及96年1、2間之1次通姦行為部分（下稱第3次性
    行為），共計3次性行為部分：
    原告主張其與第三人張主寶係夫妻關係，被告明知張主寶係
    有婦之夫，竟於上開時地，分別與張主寶發生性行為3次，
    原告嗣於96年6月30日收受被告發送簡訊，質之張主寶始知
    上情，而於96年8月31日具狀向臺灣臺南地方法院檢察署提
    出告訴後，經檢察官聲請簡易判決處刑，復經本院以97年度
    簡字第1859號刑事簡易判決被告有罪後，繼檢察官提起上訴
    ，於本院以97年度簡上字第313號審理終結之事實，業據原
    告提出臺灣臺南地方法院檢察署檢察官96年度偵字第13405
    號聲請簡易判決處刑書1份為憑，並經本院依職權調取本院
    97年度簡上字第313號刑事卷宗核閱無訛。就被告與張主寶
    於上開時地發生性行為3次之事實，亦為被告所不爭執，就
    此部分堪信原告之主張為真實。惟被告以前2次性行為之請
    求權業已罹於時效，及第3次之性行為之損害賠償請求金額
    過高等語置辯，故本件兩造之爭點厥為：1.原告對被告與張
    主寶前2性行為之侵權行為請求權是否均已罹於時效？2.原
    告請求被告賠償金額以多少為適當？
    1.原告對被告與張主寶前2次性行為之侵權行為請求權是否
      均已罹於時效？
      (1)按因侵權行為所生之損害賠償請求權，自請求權人知有
        損害及賠償義務人時起，2年間不行使而消滅，時效完
        成後，債務人得拒絕給付，民法第197條第1項前段、第
        144條第1項定有明文。又民法第197條第1項所謂知有損
        害及賠償義務人之知，係指明知而言。如當事人間就知
        之時間有所爭執，應由賠償義務人就請求權人知悉在前
        之事實，負舉證責任（最高法院72年度台上字第1428號
        判例意旨參照）。又民法第197條第1項所定損害賠償請
        求權之消滅時效期間，係指侵權行為後「損害」已發生
        ，始有自請求權人知有「損害」及「賠償義務人」時起
        ，2年間不行使而消滅，或自侵權行為時起，逾10年者
        亦同之適用（最高法院85 年度台上字第2770號判決意
        旨參照）。是以關於侵權行為損害賠償請求權之消滅時
        效，應以請求權人實際知悉損害及賠償義務人時起算。
        經查，本件原告主張，前2次性行為部分均係於96年6月
        30日收受被告發送簡訊，質之張主寶始為知悉上情，即
        於97年8月12日就被告被訴相姦刑事案件提起附帶民事
        ，是其請求權尚未逾2年時效等語，被告雖抗辯原告早
        已知悉被告與張主寶間之性行為，已逾2年請求權時效
        云云，惟被告上開抗辯既為原告所否認，依上開說明，
        被告自應原告此部分請求權已罹效負舉證之責。
      (2)被告就其時效抗辯雖引用本院97年度簡上字第313號刑
        事案件之答辯及證人張麗月、張主寶之證述為證。惟查
        ，證人證人張主寶於上開刑事案件審理時證稱：「…（
        問：你與被告發生性行為時，你是否有告訴甲○○？）
        沒有。…（問：據你剛剛陳述，甲○○於92年間去屠宰
        場打被告，94年間去被告家中要被告父母親叫被告離開
        ，95年6月去你們同居的地方打被告，所以甲○○在95
        年6月去你們同居處時，頂多知道你們一次通姦的事實
        ，是否如此？）是。【問：這2次（指被告自95年7月1
        日起至96年1、2月間即被告懷孕前，在上址與張主寶發
        生2次性行為部分），告訴人（即原告）是否知道？】
        不知道。…【問：所以你們最後一次通姦的事（亦指此
        2次性行為），告訴人是否知道？】不知道。…【問：
        所以你們最後一次通姦的事（亦指此次2次性行為），
        甲○○是在96年6月30日才知道？】是。」等語，可見
        原告於96年6月30日前並不知悉被告與張主寶此2次之性
        行為。另依證人張麗月於上開刑事案件審理中之證述情
        節，亦無從證明原告知悉此2次之性行為。此外，被告
        亦未另舉證證明之，其上開抗辯，洵非有據，自無足採
        。是認原告就被告自95年7月1日起至96年1、2月間與張
        主寶發生2次性行為之侵權行為損害賠償請求權並未罹
        於2年時效。
    2.原告請求被告賠償金額以多少為適當？
      (1)按因故意或過失，不法侵害他人之權利者，負損害賠償
        責任，又不法侵害他人之身體、健康、名譽、自由、信
        用、隱私、貞操，或不法侵害其他人格法益而情節重大
        者，被害人雖非財產上之損害，亦得請求賠償相當之金
        額，且於不法侵害他人基於父、母、子、女或配偶關係
        之身分法益而情節重大者，準用之，民法第184條第1項
        前段、第195條第1項前段、第3項分別定有明文。又民
        法第184條第1項前段規定，以權利之侵害為侵權行為要
        件之一，故有謂非侵害既存法律體系所明認之權利，不
        構成侵權行為。惟同法條後段規定，故意以背於善良風
        俗之方法加害於他人者，亦同。則侵權行為係指違法以
        及不當加損害於他人之行為而言，至於侵害係何權利，
        要非所問。而所謂違法以及不當，不僅限於侵害法律明
        定之權利，即違反保護個人法益之法規，或廣泛悖反規
        律社會生活之根本原理的公序良俗者，亦同。通姦之足
        以破壞夫妻間之共同生活而非法之所許，此從公序良俗
        之觀點可得斷言，不問所侵害係何權利，對於配偶之他
        方應構成共同侵權行為。婚姻係以夫妻之共同生活為其
        目的，配偶應互相協力保持其共同生活之圓滿安全及幸
        福，而夫妻互守誠實，係為確保其共同生活之圓滿安全
        及幸福之必要條件，故應解為配偶因婚姻契約而互負誠
        實之義務，配偶之一方行為不誠實，破壞共同生活之圓
        滿安全及幸福者，即為違反因婚姻契約之義務而侵害他
        方之權利 (最高法院55年台上字第2053號判例參照)。
        本件被告與訴外人張主寶間相姦行為，足以破壞原告家
        庭生活原本之圓滿幸福，使原告用心經營之婚姻生活因
        此遭到破壞，其侵害原告基於配偶身分所得享有之身分
        法益，情節自屬重大，是揆諸上開規定及判例意旨，被
        告自應負侵權行為損害賠償責任。
      (2)按不法侵害他人之人格權，被害人受有非財產上損害，
        請求加害人賠償相當金額之慰撫金時，法院對於慰撫金
        之量定，應斟酌實際加害情形、所造成之影響、被害人
        痛苦之程度、兩造之身分地位經濟情形及其他各種狀況
        ，以核定相當之數額（最高法院47年台上字第1221號、
        51年台上字第223號判例意旨參照）。又非財產上損害
        之慰撫金數額，究竟若干為適當，應斟酌兩造身分、地
        位及經濟狀況，俾為審判之依據（最高法院86年度台上
        字第511號判決參照）。經查：原告為國立嘉義農業專
        科學校獸醫科畢業，現育有2子，任職於台南市動物防
        疫所之約用人員，年薪約495,329元，名有下車輛1部及
        股利所得；被告則為國立屏東科技大學獸醫學系畢業，
        現育有1女，前任職於財團法人中央畜產會94至96年薪
        資所得分別為600,147元、605,479元、200,660元，並
        有股利及存款利息所得，現為寶成動物醫院之負責獸醫
        師等，各有兩造提出畢業證書、獸醫師執業執照、服務
        證、學位證書、獸醫師證書、獸醫診療機構開業執照，
        及本院依職權調取兩造94至96年間稅務電子閘門財產所
        得調件明細表等件在卷可稽。本院斟酌前述兩造之身分
        地位、教育程度、經濟能力等情事，復參酌被告與原告
        之夫相姦，雖尚未導致原告與張主寶離婚，惟其家庭已
        產生裂痕，原告與張主寶共組家庭所需之互信基礎已然
        盡失，且原告於婚姻關係中遭此事故，勢必受到週遭親
        朋之指點竊論，極為不堪，自足令原告身心受創，其所
        受精神上之痛苦，難以言喻，另被告與張主寶最後1次
        之性行為，因而生育1女，使原告與張主寶姻婚關係裂
        痕加劇，親屬關係日趨複雜，日後原告家庭生活存有相
        當之陰影，而更難以回復原本和樂氣氛等一切情狀，認
        原告請求非財產上損害金額就95年7月1日起至96年1、2
        月間之2次通姦行為，應各給付原告20萬元；就96年1、
        2間之通1次姦行為，應給付原告30萬元為適當，在此範
        圍內，為有理由，應予准許，至其餘超過部分，尚難准
        許，應予駁回。
    3.綜上所述，被告與原告之夫張主寶之3次相姦行為，破壞
      原告家庭生活之圓滿安全與幸福，使原告基於配偶身分法
      益遭受侵害，情節重大，被告自應對原告負損害賠償責任
      ，惟本院審酌兩造之身分地位、教育程度、經濟能力，及
      原告所受之精神痛苦，與被告相姦之情節等情事，認原告
      得請求之數額以共計70萬元（計算方式為：200000＋2000
      00＋300000＝700000）為適當，逾此之請求，即屬無據。
      從而，原告依侵權行為法律關係，請求被告給付70萬元，
      及自起訴狀繕本送達翌日即97年8月21日起至清償日止，
      按年息百分之5計算之法定遲延利息，為有理由，應予准
      許，逾此範圍之請求，即屬無據，應予駁回。
    4.兩造陳明願供擔保，聲請宣告假執行或免為假執行，經核
      原告勝訴部分，合於法律規定，爰分別酌定相當之擔保金
      額宣告之；原告其餘假執行之聲請，因訴之駁回而失所依
      據，不予准許。
    5.因本案事證已臻明確，兩造其餘主張陳述及所提之證據，
      均毋庸再予審酌，附此敘明。
五、據上論結：原告之訴為一部有理由、一部無理由，依民事訴
    訟法第79條、第390條第2項、第392條第2項，刑事訴訟法第
    501條第1項前段，判決如主文。
中    華    民    國    98    年    3     月    31    日
                     刑事第七庭    審判法法  官  賴純慧
                                         法  官  鄧希賢
                                         法  官  田幸艷
以上正本證明與原本無異。
本件當事人須以本判決適用法規顯有錯誤為理由，始得於收受本
判決後10日內向本院提出上訴書狀，並應敘述上訴之理由。其未
敘述上訴理由者，得於提起上訴後10日內提出上訴理由（均須按
他造當事人之人數附繕本）於本院，切勿逕送最高法院。
                                         書記官  莊文茹
中    華    民    國    98    年    3     月    31    日


司法院資訊處製作；財團法人民間司法改革基金會備份。
